【裁判字號】    97,上,184
【裁判日期】    970716
【裁判案由】    債務人異議之訴
【裁判全文】
臺灣高等法院臺中分院民事判決  97年度上字第184號
上  訴  人  戊○○
訴訟代理人  孔慶忠律師
複代理人    林益輝律師
複代理人    謝勝隆律師
參  加  人  丙○○
被上訴人    第一商業銀行股份有限公司
法定代理人  丁○○
訴訟代理人  乙○○
訴訟代理人  甲○○
上列當事人間請求債務人異議之訴事件，上訴人對於民國97年4
月10日臺灣南投地方法院96年度訴字第316號第一審判決提起上
訴，本院於97年6月25日言詞辯論終結，判決如下：
    主  文
上訴駁回。
第二審訴訟費用由上訴人負擔。
    事實及理由
壹、本件經本院審理結果，認第一審判決除有關被上訴人於本院
    審理中，改口贊同原審95年度執字第2276號清償債務之強制
    執行事件，為清償債權，所制作之分配表；另原判決駁回上
    訴人之理由，與本院所持理由不同外（查此部分理由不同，
    然結論相同，下詳述之），其餘認事用法均無不當，應予維
    持，並引用第一審判決書記載之事實、證據及理由。
貳、兩造上訴及答辯要旨：
一、本件上訴人主張：緣訴外人范紀章向被上訴人分次貸款，由
    參加人與上訴人各擔任連帶保証人，因范紀章屆期未予清償
    ，由參加人擔任連帶保證人之借款債務，尚積欠被上訴人新
    台幣（下同）本金1,772,995元及利息、違約金（下稱第
    筆債務），由上訴人擔任連帶保證人之該筆借款債務，尚積
    欠被上訴人本金2,155,354元及利息、違約金（下稱第筆
    債務），嗣經被上訴人聲請原法院核發支付命令（95年度促
    字第137號），並確定在案。又被上訴人持該確定支付命令
    為執行名義，聲請原法院以95年度執字第2276號執行事件（
    下簡稱系爭2276號執行事件）強制執行拍賣范紀章之財產，
    即：范紀章所有坐落南投縣埔里鎮○○段235-3地號（應有
    部分全部）、235-9地號（應有部分2991/100000）、238-3
    地號（應有部分3114/100000）、239地號（應有部分7320/3
    00000）土地，及其上門牌號碼：南投縣埔里鎮○○○街158
    巷8號之房屋（建號：埔里鎮○○段956號），拍定後原法院
    執行處並制作分配表，將拍賣所得先予抵充第筆債務（含
    本金及計算至95年9月27日為止之利息、違約金，共計受償
    2,258,880元），致第筆債務未能完全受償，而核發債權
    憑證。嗣被上訴人再持原法院執行處所核發債權憑證為執行
    名義，聲請原法院以96年度執字第12159號清償借款強制執
    行事件（下簡稱系爭12159號執行事件）強制執行上訴人之
    財產，以清償第筆債務尚未受償部分，並核發扣薪之執行
    命令（扣押上訴人對訴外人台灣佳美工股份有限公司之每月
    薪資債權三分之一）。然以該二筆債務相較，均已屆清償期
    ，均有連帶保証人，且均為同一不動產所擔保，然第筆債
    務本金為1,772,995元，年利率為7.335%，而第筆債務本
    金為2,155,354元，年利率為8.035%，如先抵充第筆債務
    ，則第筆債務尚有本金2,062,235元及違約金96,603元未
    受償，如先抵充第筆債務，第筆債務僅餘本金1,772,99
    5元、利息312,196元、及違約金73,647元未能受償，即第
    筆債務金額大、利率高，如未儘先清償抵充，所負擔之利息
    及違約金自較第筆債務為高，是以二筆債務相較後，依民
    法第321條、第322條規定，自以先抵充第筆債務對訴外人
    范紀章因清償而獲益最多。如不按上開方式抵充，亦應依強
    制執行法第38條債權平均數之規定來分配。另據訴外人范紀
    章與被上訴人銀行簽立借據第11條約定，債權人銀行得指定
    較有利於借款人之抵充順序，而被上訴人於原審業同意按照
    債權比例進行清償，原判決卻採用主債務人范紀章抵充順序
    之主張，顯不合理。為此依強制執行法第14條規定，提起債
    務人異議之訴，以排除該執行名義之執行力等詞。並求為判
    決：(一)原判決廢棄。(二)台灣南投地方法院96年度執字第1215
    9號清償借款強制執行事件所據之執行名義即該院95年度執
    義字第2276號債權憑証，不得對上訴人強制執行。(三)第一、
    二審訴訟費用及參加費用，由被上訴人及參加人共同負擔。
二、被上訴人則以：同意原審95年度執字第2276號清償債務之強
    制執行事件，為清償債權，所制作之分配表等語，資為抗辯
    。並求為判決：駁回對造之上訴。
參、審判長法官協議兩造爭點整理：
一、兩造不爭執事項：
  1.訴外人范紀章於89年1月間以坐落南投縣埔里鎮○○段235-3
    、235-9、238-3、239地號土地及其上建號956號建物為擔保
    ，設定抵押權，向第一商業銀行股份有限公司借貸400萬元
    ，並以參加人丙○○為連帶保證人，嗣范紀章獲得勞工建購
    住宅貸款，可申貸額度為220萬元，遂向第一商業銀行股份
    有限公司申請將原貸款餘額內之220萬元轉換為上述之勞工
    貸款，仍以上開土地、建物作為擔保，並以戊○○為連帶保
    證人。范紀章以參加人丙○○為連帶保證人該筆借款，利率
    為年息7.335﹪，以戊○○為連帶保證人該筆借款，利率為
    年息8.035﹪，因范紀章於92年間即未按期攤付本息，上開
    借款債務視為全部到期，以參加人丙○○為保證人該筆債務
    尚欠本金1,772,995元（即第筆債務），以戊○○為保證
    人該筆債務尚欠2,155,354元（即第筆債務），第一商業
    銀行股份有限公司就上開2筆債務於取得南投地院95年度促
    字第137號支付命令後，聲請強制執行前揭房屋、土地，拍
    定後獲得分配受償2,893,373元（已扣除執行費用）。
  2.南投地院執行處製作分配表時，將第筆債務優先於第筆
    債務而受償，故第筆債務完全受償，第筆債務則僅受償
    本金93,119元及自92年8月14日起至95年9月27日止之利息54
    1,374元，餘款未能完全受償，並憑以製作95年執字第2276
    號債權憑證。
  3.第一商業銀行股份有限公司據南投地院95年執字第2276號債
    權憑證對戊○○之財產聲請強制執行，由南投地院執行處以
    96 年度執字第12159號執行事件受理，並核發移轉命令，將
    戊○○對訴外人台灣佳美工公司每月薪資債權其中3分之1移
    轉予第一商業銀行股份有限公司。
二、兩造爭執事項：
  1.訴外人范紀章之不動產經南投地院執行處於95年9月20日拍
    定，於同年月27日買受人繳清價款，范紀章未於斯時指定應
    優先抵充何筆債務，是否事後即不能再予指定？
  2.戊○○主張拍賣所得價款訴外人范紀章未予指定抵充次序，
    依民法第322條規定，應優先抵充其擔任連帶保證人之第
    筆債務，故第一商業銀行股份有限公司對其已無債權存在，
    不得據台中地院95年度執字第2276號債權憑證，聲請強制執
    行其之財產，有無理由？
肆、得心證之理由：
一、經查，訴外人范紀章向被上訴人分次貸款，由參加人與上訴
    人各擔任連帶保証人，因范紀章屆期未予清償，由參加人擔
    任連帶保證人之借款債務，尚積欠被上訴人新台幣本金1,77
    2,995元及利息、違約金（即第筆債務），由上訴人擔任
    連帶保證人之該筆借款債務，尚積欠被上訴人本金2,155,35
    4元及利息、違約金（即筆債務），嗣經被上訴人持確定
    支付命令為執行名義，聲請原法院以95年度執字第2276號執
    行事件強制執行拍賣范紀章之不動產，拍定後原法院執行處
    並制作分配表，將拍賣所得先予抵充第筆債務，並清償完
    畢，致第筆債務未能完全受償，而核發債權憑證。嗣被上
    訴人再持原法院執行處所核發債權憑證為執行名義，聲請原
    法院以96年度執字第12159號清償借款強制執行事件強制執
    行上訴人之財產，以清償第筆債務尚未受償部分，並核發
    扣薪之執行命令乙節，業如前述，並經本院調閱上開相關執
    行卷宗，核閱無誤。
二、又上訴人主張系爭2276號執行事件拍賣所得之價金，依民法
    第321條、第322條規定，應先抵充第筆債務或依強制執行
    法第38條債權平均數之規定來分配云云，然為被上訴人所否
    認，是本件首應審究者，厥為系爭2276號執行事件拍賣所得
    之價金，應如何抵充第、筆債務？茲分述如下：
  (一)按強制執行法第十四條所定債務人異議之訴以排除執行名義
    之執行力為目的，故該條所謂強制執行程序終結，係指執行
    名義之強制執行程序終結而言，執行名義之強制執行程序，
    進行至執行名義所載債權全部達其目的時，始為終結，故執
    行名義所載債權，未因強制執行全部達其目的以前，對於某
    一執行標的物之強制執行程序雖已終結，債務人仍得提起異
    議之訴，但此項異議之訴有理由之判決，僅就執行名義所載
    債權未因強制執行達其目的之部分排除其執行力，不能據以
    撤銷強制執行程序業經終結部分之執行處分，司法院院字第
    2776號解釋文(一)著有明文。
  (二)查系爭2276號執行事件執行名義所載債權，有第、筆債
    務，其中第筆債務，業已清償完畢，而第筆債務，尚未
    清償完畢，有該執行卷宗可按，是揆諸上開司法院解釋文，
    上訴人雖得提起債務人異議之訴，但不能據以撤銷強制執行
    程序業經終結部分之執行處分（即第筆債務），則第筆
    債務因尚未清償完畢，執行法院並據以核發第筆債務之債
    權憑證，於法有據。是上訴人逕主張撤銷業已結終之第筆
    債務執行處分，並撤銷系爭2276號執行事件所核發之債權憑
    證云云，顯於法有悖，自應駁回。
伍、綜上所述，本件上訴人依強制執行法第14條規定提起債務人
    異議之訴，撤銷（排除）系爭12159號執行事件之執行名義
    ，即系爭2276號執行事件所核發之債權憑證，為不足採，被
    上訴人抗辯，尚屬可信。又本院所持理由，雖與原判決未盡
    相同，然結論並無不同。是原審為上訴人敗訴之判決，並無
    不合。上訴意旨指摘原判決不當，求予廢棄改判，為無理由
    ，應予駁回。
陸、本件事證已臻明確，兩造其餘攻擊或防禦方法及所提證據，
    均與本院心證之形成，不生影響，爰不一一再加以論述，併
    此明。
柒、據上論結，本件上訴為無理由，依民事訴訟法第四百五十四
    條、第四百四十九條第二項、第七十八條，判決如主文。
中    華    民    國    97    年    7     月    16    日
          民事第一庭    審判長法  官  吳 火 川
                              法  官  簡 清 忠
                              法  官  陳 繼 先
以上正本係照原本作成。
如對本判決上訴，須於收受判決送達後二十日內向本院提出上訴
書狀，其未表明上訴理由者，應於提出上訴後二十日內向本院提
出上訴理由書（須按他造人數附具繕本）。
上訴時應提出委任律師為訴訟代理人之委任狀。具有民事訴訟法
第四百六十六條之一第一項但書或第二項之情形為訴訟代理人者
，另應附具律師及格證書及釋明委任人與受任人有該條項所定關
係之釋明文書影本。
                              書記官  陳 三 軫
中    華    民    國    97    年    7     月    16    日
                                                      Ｍ


司法院資訊處製作；財團法人民間司法改革基金會備份。
